臺灣臺北地方法院刑事判決　　　　　　　95年度易字第2354號
公　訴　人　臺灣臺北地方法院檢察署檢察官
被　　　告　乙○○
上列被告因妨害自由等案件，經檢察官提起公訴（95年度偵字第
13549號），本院判決如下：
    主  文
乙○○公然侮辱人，處拘役貳拾日，如易科罰金以銀元佰元即
新臺幣玖佰元折算壹日。又以脅迫使人行無義務之事，處拘役
拾日，如易科罰金以銀元佰元即新臺幣玖佰元折算壹日。應執
行拘役肆拾日，如易科罰金以銀元佰元即新臺幣玖佰元折算壹
日。
    事  實
一、乙○○與甲○○○為二親等之旁系姻親（即乙○○為甲○○○之婆婆陳吳貴妹之養子），其等係家庭暴力防治法第三條
    第四款所稱之家庭成員。乙○○因甲○○○於民國八十七年
    間處理陳吳貴妹後事時，未依乙○○之意，遂認其日後經商
    不順係因甲○○○所致，而對甲○○○甚為不滿。乙○○於
    民國九十五年五月十二日清晨五時五十分許，開車返回其位
    在臺北市○○區○○街三十號之住處後門時，見甲○○○行
    經該處，即基於公然侮辱之犯意，持其放置在車內之木棍下
    車，在上開公眾得共見共聞之馬路邊，對甲○○○辱罵「幹
    你娘」、「妳不用拜神、要拜拜我的東西（即生殖器官）」
    等足以貶損甲○○○人格及社會評價之語；復基於強制之犯
    意，持上開木棒向甲○○○恫嚇：要打斷你的腿，讓你坐輪
    椅等詞，強制甲○○○下跪，致甲○○○心生畏懼依其指示
    跪在該處路邊，而行無義務之事。
二、案經甲○○○訴由臺北市政府警察局大安分局報告臺灣臺北
    地方法院檢察署檢察官偵查後起訴。
    理  由
一、按被告以外之人於審判外之言詞或書面陳述，除法律另有規
    定者外，不得作為證據，刑事訴訟法第一百五十九條第一項
    固有明文規定。惟被告以外之人於審判外之陳述，雖不符刑
    事訴訟法第一百五十九條之一至之四之規定，惟經當事人於
    審判程序同意作為證據，法院審酌該言詞陳述或書面陳述作
    成時之情況，認為適當者，亦得為證據，復為同法第一百五
    十九條之五第一項所明定。本案證人丙○○於偵訊時所為之
    陳述，經被告於審判程序中同意作為證據，本院審酌後亦認
    為適當，故其於審判外之陳述，自得作為本案之證據，核先
    敘明。
二、訊據被告乙○○固承認有因陳吳貴妹之後事，與甲○○○產
    生不睦，遂於案發時、地以前述字眼辱罵告訴人甲○○○之
    事實，惟否認有何強制他人行無義務之事之犯行，辯稱：罵
    人時沒有拿棍子，罵完三字經走回車上才拿棍子要給甲○○○看，沒有拿棍子叫甲○○○跪下，是她自己要跪下來發誓
    ，我回家後才跟妻子說本來要拿棍子打甲○○○的腳，讓她
    坐輪椅，但我妻子說不要這樣云云。經查：前述犯罪事實，
    業經甲○○○及丙○○分別於偵訊及本院審理時證述明確。
    甲○○○於本院審理時具結證稱：被告是我婆婆的養子，案
    發當天在被告家後門遇到被告，他開車過來，之後就拿棍子
    下車，說要用棍子把我打到坐輪椅，他還罵三字經（幹你娘
    、你不用拜神，要拜就拜我的東西等），他叫我跪下說三次
    「不敢」，我很害怕就跪下，當時還有丙○○、被告之妻及
    旁邊不認識的人在場等語（本院卷第二九至三一頁）；核與
    丙○○於偵訊時證述：當時看到被告很大聲罵甲○○○「幹
    你娘，你不用拜神，拜我的生殖器」等語，被告從車內拿出
    一支類似掃把柄的棍子要甲○○○跪下，被告揚言如果不跪
    要打甲○○○，甲○○○就跪下磕頭，被告妻子就找我過去
    一起把被告拉開，當時有很多人看到等語相符（偵查卷第五
    四至五五頁）。再參酌被告於本院準備程序時自承有叫甲○○○跪下，並說三聲以後不敢，甲○○○後來有跪，但很多
    人勸說不要這樣，其就開車離開等語（本院卷第十一頁）；
    於審理時方改稱未叫甲○○○跪下云云，顯見被告前開辯詞
    係臨訟卸責之詞，不足採信，應以甲○○○及丙○○之證詞
    較為可信。而被告上開辱罵字眼，具有輕蔑、使人難堪之意
    涵，依照一般社會通念已足以貶損他人評價，且被告持木棍
    向甲○○○恫稱若不跪要打斷腿等語，衡情亦足使甲○○○
    心生畏懼。再被告與甲○○○有前述親屬關係，亦有被告及
    甲○○○夫妻之全戶戶籍資料查詢結果各一份在卷可稽（本
    院卷第七一至七三頁）。故綜上所述，本件事證已甚明確，
    被告犯行堪以認定。
三、查被告乙○○行為後，刑法業於九十四年二月二日修正公布
    部分條文，並於九十五年七月一日施行。依修正後刑法第二
    條第一項規定：「行為後法律有變更者，適用行為時之法律
    。但行為後之法律有利於行為人者，適用最有利於行為人之
    法律。」，此條規定係規範行為後法律變更所生新舊法律比
    較適用之準據，是刑法第二條本身雖經修正，尚無比較新舊
    法之問題，應一律適用裁判時之現行刑法第二條規定，以決
    定適用之刑罰法律。而被告行為時刑法第三百零九條第一項
    公然侮辱罪之法定刑為「拘役或三百元以下罰金」，同法第
    三百零四條第一項強制罪之法定刑為「三年以下有期徒刑、
    拘役或三百元以下罰金。」，且依斯時罰金罰鍰提高標準條
    例第一條前段規定，「依法律應處罰金、罰鍰者，就其原定
    數額得提高為二倍至十倍」。故上開二罪罰金刑部分經提高
    後為三千元以下，經折算為新臺幣後，最高可罰新臺幣九千
    元，最低則為新臺幣三元（銀元一元）。至被告行為後公布
    施行之刑法施行法第一條之一規定：「中華民國九十四年一
    月七日刑法修正施行後，刑法分則編所定罰金之貨幣單位為
    新臺幣。九十四年一月七日刑法修正時，刑法分則編未修正
    之條文定有罰金者，自九十四年一月七日刑法修正施行後，
    就其所定數額提高為三十倍。但七十二年六月二十六日至九
    十四年一月七日新增或修正之條文，就其所定數額提高為三
    倍」；且刑法第三十三條第五款亦修正為：「主刑之種類：
    罰金，新臺幣一千元以上，以百元計算之」。前述二罪條文
    ，均係七十二年六月二十六日前所訂定，故依新法規定，罰
    金部分最高可罰新臺幣九千元，最低應罰新臺幣一千元。經
    比較新、舊法之結果，應以被告行為時之舊法對其較為有利
    。核被告辱罵甲○○○部分所為，係犯刑法第三百零九條第
    一項之公然侮辱罪，至其脅迫甲○○○跪下部分，則係犯同
    法第三百零四條第一項之強制罪。被告持棍脅迫要打斷甲○○○雙腿，讓其坐輪椅，而使甲○○○心生畏懼乙節，係強
    制罪之部分行為，不另構成恐嚇危害安全罪。而本案被告與
    甲○○○係家庭暴力防治法第三條第四款定義之家庭成員，
    被告對甲○○○實施前述精神上之不法侵害，亦屬家庭暴力
    防治法第二條第一項之家庭暴力罪。又被告所犯上述二罪，
    犯意個別，行為互殊，應予分論併罰。爰審酌被告並無任何
    前科紀錄，有臺灣高等法院被告前案紀錄表一份在卷可查，
    可知其素行尚稱良好，再參酌被告之學歷為小學畢業，智識
    程度不高，且其係因養母後事之處理問題，與甲○○○發生
    不睦，方為本件犯行，惟被告之犯罪手段係在公眾得以見聞
    之馬路邊，為上開不堪入耳之言詞，且以脅迫方式使甲○○○跪下，對於甲○○○之自尊、人格造成之危害甚鉅，另考
    量被告犯罪後雖坦承部分犯行，但仍拒絕認錯道歉，犯後態
    度不佳等一切情狀，量處如主文所示之刑。又被告行為時之
    刑法第四十一條第一項前段規定：「犯最重本刑為五年以下
    有期徒刑以下之刑之罪，而受六個月以下有期徒刑或拘役之
    宣告，因身體、教育、職業、家庭之關係或其他正當事由，
    執行顯有困難者，得以（銀元）一元以上三元以下折算一日
    ，易科罰金。」。又被告行為時之易科罰金折算標準，依修
    正前罰金罰鍰提高標準條例第二條規定（現已刪除），就其
    原定數額提高為一百倍折算一日，是本件被告行為時之易科
    罰金折算標準，應以銀元一百元至三百元即新臺幣三百元至
    九百元折算為一日。惟被告行為後新法第四十一條第一項前
    段修正為：「犯最重本刑為五年以下有期徒刑以下之刑之罪
    ，而受六個月以下有期徒刑或拘役之宣告者，得以新臺幣一
    千元、二千元或三千元折算一日，易科罰金。」。比較修正
    前後之易科罰金折算標準，以修正前之規定較有利於被告，
    乃適用修正前刑法之相關規定，諭知易科罰金之折算標準，
    並定其應執行之刑。又本諸前開理由，本院認為科予被告前
    開刑度，已可罰當其責，故檢察官求處有期徒刑四月，尚屬
    過重。至供被告犯罪所用之木棍一支，並未扣案，且無證據
    足以證明係被告所有之物，爰不諭知沒收，附此說明。
據上論斷，應依刑事訴訟法第二百九十九條第一項前段，刑法第
二條第一項前段，行為時刑法第三百零四條第一項、第三百零九
條第一項、第五十一條第六款，修正前刑法第四十一條第一項前
段，刑法施行法第一條之一，修正前罰金罰鍰提高標準條例第二
條，現行法規所定貨幣單位折算新臺幣條例第二條，判決如主文
。
本案經檢察官張友寧到庭執行職務。
中　　華　　民　　國　　96　　年　　2 　　月　　1 　　日
　　　　　　　　　刑事第三庭    審判長法　官　黃雅芬
                                      法  官  胡宗淦
                                      法　官　游士珺
上正本證明與原本無異。
如不服本判決，應於判決送達後10日內向本院提出上訴狀（應抄
附繕本）。告訴人或被害人如對於本判決不服者，應具備理由請
求檢察官上訴，其上訴期間之計算係以檢察官收受判決正本之日
期為準。
                                      書記官  林素霜
中　　華　　民　　國　　96　　年　　2 　　月　　2 　　日
附錄論罪科刑實體法條文：
中華民國刑法第304條
以強暴、脅迫使人行無義務之事或妨害人行使權利者，處 3 年以
下有期徒刑、拘役或 3 百元以下罰金。
前項之未遂犯罰之。
中華民國刑法第309條
公然侮辱人者，處拘役或 3 百元以下罰金。
以強暴犯前項之罪者，處 1 年以下有期徒刑、拘役或 5 百元以
下罰金。
